【裁判字號】    96,重訴,125
【裁判日期】    970711
【裁判案由】    塗銷土地所有權移轉登記等
【裁判全文】
臺灣臺南地方法院民事判決             96年度重訴字第125號
原      告  臺南市農會
法定代理人  丙○○
訴訟代理人  張文嘉律師
被      告  甲○○
            乙○○
上列當事人間請求塗銷所有權移轉登記等事件，經本院於民國97
年6月17日言詞辯論終結，判決如下：
    主  文
被告間就附表所示之不動產，於民國九十六年三月九日所為之贈
與行為，及於民國九十六年三月十六日所為之所有權移轉行為應
予撤銷。
被告乙○○應將前項不動產，於民國九十六年三月十六日以夫妻
贈與原因所為之所有權移轉登記予以塗銷。
訴訟費用新臺幣參萬柒仟參佰捌拾元由被告負擔。
    事實及理由
一、本件被告甲○○未於言詞辯論期日到場，核無民事訴訟法第
    386條所列各款情形，應依原告之聲請，由其一造辯論而為
    判決。
二、原告主張如下：
（一）被告甲○○於民國84年5月16日向原告借款新臺幣（下同
      ）10,000,000元，嗣僅繳息至91年6月15日，共積欠原告
      10,000,000元，及自91年6月16日起至清償日止，按年息
      百分之9.685計算之利息，暨自91年7月17日起至清償日止
      ，在六個月以內者，按上開利率百分之10計算，超過六個
      月者，按上開利率百分之20計算之違約金等消費借貸債務
      ，業經 鈞院92年度重訴字第287號民事判決確定（確定日
      期為92年12月5日），有民事判決及判決確定証明書各1份
      可稽。
（二）又原告曾聲請 鈞院以94年度執字第38084號強制執行被告
      甲○○所有坐落台南市○○區○○段1139號、1139-1號、
      1170號、1170-1號（以上四筆土地原告有抵押權）及同段
      1166號、1169號、1169-1號、1169-2號、1169-3號、1169
      -4號、1169-5號、1169-6號（以上八筆土地原告無抵押權
      等十二筆土地，經特別拍賣後因無人應買而視為撤回強制
      執行。嗣1169-1號土地因安南區A-4-13 M都市○○道路工
      程而被台南市政府徵收，原告於96年4月20日以96年度執
      字第25744號聲請就徵收補償費予以執行，惟遭被告甲○
      ○業先行領取完畢，以致執行無著。後原告發現被告甲○
      ○將未設定抵押權之其餘七筆土地（如附表，下稱系爭土
      地），於96年3月16日以夫妻贈與原因移轉予其配偶即被
      告乙○○，致原告不能強制執行上開七筆土地，被告夫妻
      間之贈與行為，顯然有害於原告之債權。
（三）再者，截至96年3月9日為止（即被告贈與發生日），被告
      甲○○共積欠原告本金10,000,000元及利息、違約金5,43
      6,839元，合計共15,436,839元之債務。而原告於94年間
      以94年度執字第38084號聲請拍賣上開四筆抵押土地及八
      筆無抵押權土地，當時十二筆土地之鑑價總價格為18,590
      ,000 元，而預估增值稅為5,919,088元，扣除增值稅後為
      12,670,912元，已不足清償原告之債權，且其中1169-1號
      土地業經台南市政府徵收，而四筆設定抵押權之土地，其
      中1170號及1170-1號土地，依96年6月12日之土地謄本，
      公告現值固已調高為每平方公尺17,000元，另1139號及11
      39-1號土地之公告現值則維持不變，即每平方公尺分別為
      17,000元及17,752元，雖然1170號及1170-1號二筆土地調
      高公告現值後可使該二筆土地之價值提高，但該二筆土地
      拍賣後應繳之增值稅亦相對提高數百萬元，結果仍不足清
      償原告之債權。故被告間之贈與行為顯已害及原告之債權
      ，原告當得依民法第244條第1項、第4項規定訴請撤銷被
      告間之贈與債權行為及物權行為，並請求塗銷所有權移轉
      登記。
（四）綜上，聲明請求判決如主文第1、2項所示。
三、被告則以：被告甲○○於91年間因經商需要向原告借貸10,
    000,000元，當時已由原告選取被告甲○○名下所有坐落於
    台南市○○區○○段1139號、1139-1號、1170號、1170-1號
    四筆土地設定權利價值12,000,000元抵押權予原告，並由訴
    外人朱建龍、朱榮擔任連帶保證人。惟該借款契約書並未記
    載其餘同段之1166號、1169號、1169-2號、1169-3號、1169
    -4號、1169-5號、1169-6號等七筆土地亦應同為債權擔保。
    而被告乙○○為將來養育子女生活安全起見，要求被告甲○
    ○贈與上開七筆，並無違法，是以被告間之贈與行為無損及
    原告債權之虞等語為辯，聲明請求駁回原告之訴。
四、本院之論斷：
（一）經查，原告主張被告甲○○於84年間向其借款10,000,000
      元，約定借款期間至91年6月15日止，被告甲○○並提供
      其所有坐落台南市○○區○○段1139、1139-1、1170、
      1170-1地號等四筆土地設定抵押權予原告。詎被告甲○○
      未依約清償，共積欠原告本金10,000,000元，及自91年6
      月16起至清償日止，按年息百分之9.685計算之利息，暨
      自91年7月17日起至清償日止，在六個月以內者，按上開
      利率百分之10計算，超過六個月者，按上開利率百分之20
      計算之違約金等消費借貸債務，業經本院92年度重訴字第
      287號民事判決確定（確定日期為92年12月5日）等情，業
      據其提出上開判決書、確定證明書、債權憑證、土地登記
      謄本等為證，並為被告所不爭執，自堪信為真實。又查，
      原告主張被告甲○○於96年3月9日將其所有如附表所載系
      爭七筆土地贈與其妻被告乙○○，並經台南市安南地政事
      務所於96年3月16日辦畢所有權移轉登記，被告甲○○贈
      與系爭七筆土地予被告乙○○當時，其名下所有財產即為
      設定抵押權之上開四筆土地及系爭七筆土地等事實，亦為
      被告所不爭執，並有系爭土地登記謄本可稽，亦堪認定。
（二）按債務人所為之無償行為，有害及債權者，債權人得聲請
      法院撤銷之。債權人依第一項或第二項之規定聲請法院撤
      銷時，得並聲請命受益人回復原狀，民法第244條第1項、
      第4項前段定有明文。次按民法第244條之撤銷權，其客體
      乃包括債務人所為債之行為及物權行為，債權人行使此項
      撤銷權，既可同時訴請撤銷債務人所為債之行為及物權行
      為，亦可僅訴請撤銷債務人所為債之行為；如果不動產物
      權契約業經辦理登記，則前者債權人得訴請登記名義人塗
      銷登記，後者則得訴請移轉登記（參照最高法院79年度臺
      上字第1037號判決要旨及最高法院42年台上字第323號判
      例要旨）。查，被告雖以被告甲○○借款當時已提供所有
      前揭1139號、1139-1號、1170號、1170-1號四筆土地設定
      抵押權予原告等情事，抗辯被告甲○○將未設定抵押之系
      爭七筆土地贈與被告乙○○，並無損及原告債權等情詞，
      然經本院囑託尚承不動產估價師事務所鑑定設定抵押權之
      四筆土地於被告甲○○贈與當時之市場價格為14,108,591
      元，而以此價格所為買賣移轉應課徵之土地增值稅額為5,
      690, 735元，故於扣除土地增值稅後，原告就該抵押權土
      地所得受償之金額為8,417,856元等情，有估價報告及台
      南市稅務局安南分局97年4月21日南市稅安字第097220556
      40號函復可稽（卷127頁，估價報告外放），而被告甲○
      ○贈與系爭七筆土地予被告乙○○當時，共積欠原告之本
      金、利息及違約金計達15,436,839元之情，亦據原告陳明
      可按，是以該設定抵押權之四筆土地，顯然尚不足清償被
      告甲○○所積欠原告之債務，至為明確。而債務人之全部
      財產乃為總債權人之共同擔保，是系爭七筆土地雖未設定
      抵押權予原告，然仍為被告清償債務之責任財產，故被告
      甲○○將其附表所示之七筆土地無償贈與被告乙○○，使
      其責任財產減少，自足使債權之共同擔保減少而害及全體
      債權人之利益，被告所辯無損及原告債權云云，自無可採
      。從而，參諸前揭規定及說明，原告訴請撤銷被告間之無
      償贈與行為及所有權移轉登記之物權行為，並請求被告乙
      ○○就上開土地所為之所有權移轉登記應予塗銷，以回復
      原狀，自屬於法有據，應予准許。
五、末按訴訟費用，由敗訴之當事人負擔；共同訴訟人，按其人
    數，平均分擔訴訟費用；又法院為終局判決時，應依職權為
    訴訟費用之裁判，分據民事訴訟法第78條、第85條第1項前
    段及第87條第1項定有明文。查本件應徵之第一審訴訟費用
    為裁判費7,380元及鑑定費用30,000元（卷第98頁），被告
    二人既受敗訴判決，應平均負擔上開訴訟費用，爰依前揭規
    定，併依職權確定之，附此敘明。
六、本件原告之訴為有理由，依民事訴訟法第385條第1項前段、
    第78條、第85條第1項前段、第87條第1項，判決如主文。
中    華    民    國    97    年    7     月    11    日
                  民事第一庭    法  官  陳淑卿
以上正本係照原本作成
如對本判決上訴，須於判決送達後20日內向本院提出上訴狀。
中    華    民    國    97    年    7     月    11    日
                                書記官  程欣怡
附表：
  ┌──┬─────────────────┬───────────────┐
  │編號│ 土地坐落                         │                              │
  │    ├───┬────┬───┬────┼──┬──────┬─────┤
  │    │縣市  │鄉鎮市區○ 段   │地號    │地目│面積        │權利範圍  │
  │    │      │        │      │        │    │（平方公尺）│          │
  ├──┼───┼────┼───┼────┼──┼──────┼─────┤
  │01  │台南市│安南區  ○○○段│1166    │養  │238.96      │400/8778  │
  ├──┼───┼────┼───┼────┼──┼──────┼─────┤
  │02  │台南市│安南區  ○○○段│1169    │養  │1217.9      │130/9988  │
  ├──┼───┼────┼───┼────┼──┼──────┼─────┤
  │03  │台南市│安南區  ○○○段│1169-2  │養  │174.13      │130/9988  │
  ├──┼───┼────┼───┼────┼──┼──────┼─────┤
  │04  │台南市│安南區  ○○○段│1169-3  │養  │103         │130/9988  │
  ├──┼───┼────┼───┼────┼──┼──────┼─────┤
  │05  │台南市│安南區  ○○○段│1169-4  │養  │22.72       │130/9988  │
  ├──┼───┼────┼───┼────┼──┼──────┼─────┤
  │06  │台南市│安南區  ○○○段│1169-5  │養  │122.85      │130/9988  │
  ├──┼───┼────┼───┼────┼──┼──────┼─────┤
  │07  │台南市│安南區  ○○○段│1169-6  │養  │58.11       │130/9988  │
  └──┴───┴────┴───┴────┴──┴──────┴─────┘


司法院資訊處製作；財團法人民間司法改革基金會備份。
